【裁判字號】    99,交抗,1134
【裁判日期】    990505
【裁判案由】    違反道路交通管理處罰條例
【裁判全文】
臺灣高等法院交通事件裁定            99年度交抗字第1134號
抗   告   人
即原處分機關  交通部公路總局臺北區監理所蘆洲監理站
受  處 分 人  甲○○
上列抗告人因受處分人違反道路交通管理處罰條例案件，不服臺
灣板橋地方法院，中華民國99年2 月26日所為裁定（99年度交聲
更字第7 號，原處分案號：交通部公路總局臺北區監理所蘆洲監
理站98年10月15日所為之北監蘆字第裁40-C00000000號），提起
抗告，本院裁定如下：
    主  文
原裁定及原處分均撤銷。
甲○○汽車駕駛人，駕駛汽車經測試檢定酒精濃度超過規定標準
，處罰鍰新臺幣肆萬伍仟元，並於一年內不得考領普通重型機車
駕駛執照，另施以道路交通安全講習。
    理  由
一、原裁定意旨略以：受處分人甲○○確有飲用酒類或其他類似
    物後，其吐氣所含酒精濃度超過每公升0.87毫克仍駕車之行
    為，原處分裁處罰鍰新台幣45,000元，及施以道路交通安全
    講習，並無不當，惟受處分人於違規時，既係騎乘重型機器
    腳踏車而有呼氣酒精濃度超過規定標準之違規行為，自僅能
    吊扣其重型機器腳踏車駕駛執照，惟受處分人原所領有之普
    通重型機車駕駛已遭吊銷，原處分機關未審酌前情，即逕行
    吊扣受處分人持有之其他駕駛執照，此舉顯已逾越修正後道
    路交通管理處罰條例第68條之規範意涵及範圍，是原處分逕
    為裁處吊扣異議人駕駛執照12個月部分，難認適法，受處分
    人之異議為有理由，因而將原處分關於吊扣駕駛執照12個月
    撤銷，並諭知上開撤銷部分不罰。
二、抗告人即原處分機關抗告意旨略稱：受處分人重型機車駕
    駛執照因案註銷，惟已領有職業大客車駕駛執照，且其已違
    反道路交通管理處罰條例第22條第1項第4款之規定，其於違
    規行為時係以其領有但違規使用之上開駕駛執照，自應以其
    領有之駕駛執照為吊扣處分，是以，受處分人領有職業大客
    車駕駛執照但未領重型機車駕駛執照及酒後駕駛重型機車之
    違規，係違反處罰條例第22條第4 款及第35條之規定，即應
    吊扣其領有但違規之職業大客車駕駛執照。交通部97 年1
    月24日交路字第0970015997號函：「汽車駕駛執照為駕駛汽
    車之許可憑證，雖應我國車量分類區分於交通安全規則第53
    條規定有各類車種之駕駛執照，惟依同規則第61條規定，民
    眾已具備較低車類駕駛資格後，當其取得高一級車類駕駛資
    格時基於1人1照（汽車駕駛執照或機車駕駛執照）之原則，
    係應換發較高一級車類之駕駛執照，准其駕駛較低級車類之
    車輛。」受處分人案後意圖以未考領機車駕照為由，推諉規
    避主管機關裁罰之吊扣行政罰，應參酌上開行政機關之法律
    解釋，予以吊扣所持有之普通小型車駕駛執照1年等語。
三、經查：
  (一)按法官依據法律獨立審判，憲法第80條載有明文。各機關依
    其職掌就有關法規為釋示之行政命令，法官於審判案件時，
    固可予以引用，但仍得依據法律，表示適當之不同見解，並
    不受其拘束；司法行政機關所發司法行政上之命令，如涉及
    審判上之法律見解，僅供法官參考，法官於審判案件時，亦
    不受其拘束（司法院大法官會議釋字第216 號解釋意旨參照
    ）。查抗告人為本件原處分，固以交通部97年1 月24日交路
    字第0970015997號函釋為其依據；惟依上開大法官會議解釋
    意旨，交通部上開函釋，僅供法院參考，本院並不受其拘束
    ，合先敘明。
  (二)次按汽車駕駛人飲用酒類或其他類似物後其吐氣所含酒精濃
    度超過每公升0.25毫克或血液中酒精濃度超過百分之0.05以
    上者，不得開車，道路交通安全規則第114條第2款定有明文
    ；又汽車駕駛人，駕駛汽車經測試檢定有酒精濃度超過規定
    之情形者，處新臺幣15,000元以上60,000元以下罰鍰，並當
    場移置保管其車輛及吊扣其駕駛執照1 年，且對汽車駕駛人
    應施以道路交通安全講習，道路交通管理處罰條例第35條第
    1項第1款、第24條第1項第2款分別定有明定。復依違反道路
    交通管理事件統一裁罰基準及處理細則第2條第2項規定附件
    「附件違反道路交通管理事件統一裁罰基準表」規定，就「
    違反事件」為「酒精濃度超過規定標準」之「駕駛人其吐氣
    所含酒精濃度超過每公升0.25亳克以上未滿0.4 毫克或血液
    中酒精濃度超過百分之0.05以上未滿0.08」之違反道路交通
    管理處罰條例第35條第1項第1款之行為，其「違規車種」為
    「機器腳踏車」，且在「於期限內繳款或到案聽候裁決者」
    ，依「統一裁罰基準」為罰鍰新臺幣15,000元，「備註欄」
    並應註明以「一、並當場移置保管該汽車及吊扣其駕駛執照
    一年。因而肇事致人受傷者，並吊扣駕駛執照二年；致人重
    傷或死亡者，吊銷其駕駛執照，並不得再考領。二、駕駛營
    業大客車者，吊銷其駕駛執照。三、應接受道路交通安全講
    習。四、汽車駕駛人肇事拒絕接受或肇事無法實施測試之檢
    定者，應由交通勤務或依法令執行交通稽查任務人員，將其
    強制移由受委託醫療或檢驗機構對其實施血液或其他檢體之
    採樣及測試檢定。五、同時違反刑事法律者，經裁判確定處
    以罰金低於本條例第九十二條第三項所訂最低罰鍰基準規定
    者，應依本條例裁決繳納不足最低罰鍰之部分」。又汽車駕
    駛人違反本條例規定，應受吊扣駕駛執照處分，於汽車駕駛
    人係無駕駛執照駕車者，在所規定最長吊扣期間內，不得考
    領駕駛執照，道路交通管理處罰條例第67條第6 項亦定有明
    文。又按修正前道路交通管理處罰條例第68條規定：「汽車
    駕駛人，因違反本條例及道路交通安全規則之規定，受『吊
    扣』或『吊銷』駕駛執照處分時，『吊扣』或吊銷其持有各
    級車類之駕駛執照」；惟該條業經修正為：「汽車駕駛人，
    因違反本條例及道路交通安全規則之規定，受吊銷駕駛執照
    處分時，吊銷其持有各級車類之駕駛執照」。此一條文修正
    理由略以：「原條文將違法或違規駕駛人所持有各級車類之
    駕駛執照一併吊扣或吊銷，失之過酷，影響人民工作及生活
    甚鉅，爰修正之」，此新修正條文，業於94年12月14日修正
    公布並於95年3月1日起施行。參諸上開立法理由及立法經過
    ，則行為人有道路交通管理處罰條例第35條第1項第1款所規
    定之違規行為，須吊扣駕駛執照時，僅能吊扣行為人違法或
    違規當時駕駛車輛所憑之駕駛執照，不得再吊扣行為人所持
    有而與駕駛違規車輛無關之其他各級車類駕駛執照，故已領
    有普通小型車駕駛執照者，酒後違規駕駛普通小型車時，吊
    扣者係駕駛者之普通小型車駕駛執照，不得吊扣駕駛者領有
    之其他駕駛執照。則行為人駕駛自用小客車違規，僅得吊扣
    小客車駕駛執照，不得吊扣聯結車駕駛執照。至道路交通主
    管機關對於汽車駕駛執照之管理，因採取一照原則，未發給
    駕駛人較低等級之駕駛執照，惟行為人依法既應諭知吊扣自
    用小客車之駕駛執照，尚不能因受處分人現實上僅持有大貨
    車（或聯結車）之駕駛執照，即違背法律規定諭知免罰。此
    主管機關仍可利用電腦資料處理或在大貨車駕照註記或其他
    方式，吊扣行為人小型車之駕駛執照，執行層面應可妥適克
    服，尚難逕謂無法執行，而諭知不罰（本院暨所屬法院98年
    法律座談會刑事類提案第20號決議意旨參照）。
  (三)受處分人甲○○於民國98年6月9日凌晨1時7分許，因飲用酒
    類騎乘車牌號碼K8T－918號重型機車，行經臺北縣三重市○
    ○○街時，有酒精濃度超過規定標準（呼氣酒精濃度0.87mg
    /l）之違規行為，此為受處分人所不爭執，並有臺北縣政府
    警察局北縣警交大字第C00000000 號舉發違反道路交通管理
    事件通知單、交通部公路總局臺北區監理所蘆洲監理站98年
    10月15 日北監蘆字第裁46-C00000000號裁決書各1紙附卷可
    稽，是受處分人上揭交通違規事實，應堪認定。
  (四)受處分人之違規行為係發生於98年6月9日，依修正後之道路
    交通管理處罰條例第68條之規定，既將吊扣部分刪除，依前
    揭說明，駕駛人應受吊扣駕駛執照處分時，自僅限於該違規
    類型車輛之駕駛執照，不再吊扣其他各級車類駕駛執照，故
    原處分機關於作成吊扣駕駛執照處分時，應就行為人所應吊
    扣之駕駛執照種類予以限定，始符合依法行政原則。然原處
    分機關裁處受處分人「吊扣駕駛執照十二個月」部分，乃指
    吊扣受處分人之「職業大客車駕駛執照」，此觀諸原處分機
    關對違反道路交通管理事件不服裁決聲明異議案件移送書意
    見欄載稱「異議人重型機車駕照業經本站因案於98年3 月28
    日逕行註銷，惟已考領有效之職業大客車駕照，本件異議人
    僅領有職業大客車駕駛執照併酒後騎乘普通重型機車之違規
    事實，依違反道路交通管理處罰條例第35條第1項第1款裁罰
    受處分人罰鍰45000 元（罰鍰部分俟法院判決確定再行到案
    裁處），吊扣職業大客車駕駛執照12個月，並應參加道路交
    通安全講習」等語至明，則原處分機關逕行吊扣受處分人之
    職業大客車駕駛執照，顯已逾越修正後道路交通管理處罰條
    例第68條之規範意涵及範圍，故受處分人此部分異議理由，
    應屬可採。查受處分人為前開違規行為時，係騎乘上開重型
    機車，而受處分人於彼時所領有重型機車駕駛執照已因案註
    銷，而係領有職業大客車駕駛執照，有受處分人之汽車駕駛
    人資料1 紙在卷可參，則受處分人依法應受之處分乃限制其
    駕駛重型機車之權利，依上揭說明，本應由主管機關利用電
    腦資料處理或在職業大客車駕照註記或其他方式，吊扣受處
    分人普通重型機車之駕駛執照，然受處分人之重型機車駕駛
    執照因案已遭吊銷（98年3月28日起，迄99年3月27日止），
    而受處分人迄今並未重新考領機車駕駛執照，是受處分人並
    未持有重型機車駕照供吊扣，揆諸上開規定，對該吊扣駕駛
    執照之處罰，應裁處以禁止其在該規定最長吊扣期間內考領
    駕照。原裁定未審酌及此，就此部分逕為不罰，與道路交通
    管理處罰條例第35條第1項第1款、第68條等規定不合。
  (五)至抗告意旨另以受處分人領有職業大客車執照，但未領有重
    型機車駕駛執照，而於酒後駕駛重型機車，亦違反道路交通
    管理處罰條例第22條第1項第4款之規定，即應吊扣其領有但
    違規使用之一般小型車駕駛執照云云。然查，受處分人領有
    職業大客車駕駛執照而違規駕駛重型機車駕駛執照，依道路
    交通管理處罰條例第22條規定，已明定罰則為：「處新台幣
    一千八百元以上三千六百元以下罰鍰，並禁止其駕駛。」並
    未另規定應吊扣其職業大客車駕駛執照，亦無酒後駕駛重型
    機車者應吊扣其職業大客車駕駛執照之規定，抗告人就受處
    分人此違規部分，固非不得於道路交通管理處罰條例第90條
    規定之舉發期限內另科處1,800元以上3,600元以下之罰鍰，
    然依處罰法定主義，自不得任意擴張裁罰手段至吊扣職業大
    客車駕駛執照，抗告意旨指應吊扣受處分人之職業大客車駕
    駛執照云云，於法未合，並無足採。
四、綜上所述，受處分人確有在上開時、地，持職業大客車駕駛
    執照騎乘重型機車經測試呼氣中酒精濃度超過規定標準之違
    規行為，則受處分人依法應受之處分乃限制其駕駛重型機車
    之權利，原裁定以原處分違反修正後道路交通管理處罰條例
    第68條規定，而撤銷原處分關於吊扣駕駛執照12個月部分，
    故非無見，然原裁定以受處分人無重型機車駕駛執照可供吊
    扣，並諭知前開撤銷部分不罰，即與道路交通管理處罰條例
    第35條第1項第1款規定有違，復未審酌道路交通管理處罰條
    例第67條第6 項已就無照駕駛而應受吊扣駕駛執照處分之駕
    駛人，於吊扣期間不得考領駕駛執照乙節設有規定，非無違
    誤。抗告意旨認「仍應吊扣職業大客車駕駛執照1 年之處分
    」，固非可取，然原裁定既有上開違誤之處，仍屬無可維持
    ，而原處分吊扣受處分人職業大客車駕駛執照1 年之處分部
    分，亦於法不合。因聲明異議程序，屬司法救濟途徑之一，
    應由法院審查受處分人所涉之違規事實是否成立、原處分所
    適用之法條是否正確及裁罰是否適當等事項。準此，法院負
    有司法審查之作用，對原處分失當時，應自為處分。就本案
    而言，就罰鍰、吊照及安全講習等處罰效果，自應一併重新
    諭知（本院暨所屬法院98年度法律座談會刑事類提案第23號
    參照）。受處分人雖未就原處分關於罰鍰、接受道路交通安
    全講習部分聲明異議，抗告意旨亦未就此提起抗告，然本案
    係單一之交通違規行為，罰鍰處分、吊扣駕駛執照及應接受
    道路交通安全講習部分無從區分。從而，本院自應將原裁定
    及原處分均撤銷，並自為裁罰，除罰鍰部分外，就吊照及安
    全講習等處罰，一併重新諭知如主文第二項所示，以期適法
    。
據上論斷，應依道路交通管理處罰條例第89條、第35條第1項第1
款、第67條第6項、第24條第1項第2款，道路交通案件處理辦法
第20條、第26條及刑事訴訟法第413條，裁定如主文。
中    華    民    國    99    年    5     月    5     日
                  刑事第二十庭審判長法  官  楊貴雄
                                    法  官  許必奇
                                    法  官  周明鴻
以上正本證明與原本無異。
不得再抗告。
                                    書記官  郭彥琪
中    華    民    國    99    年    5     月    5     日

司法院資訊處製作；財團法人民間司法改革基金會備份。
